臺灣新北地方法院刑事判決
111年度訴緝字第14號
公　訴　人　臺灣新北地方檢察署檢察官
被　　　告　陳柏智　
上列被告因詐欺等案件，經檢察官提起公訴（109年度少連偵緝
字第18號），被告於本院準備程序中就被訴事實為有罪之陳述，
經本院告知簡式審判程序意旨，並聽取當事人意見後，合議庭裁
定由受命法官依簡式審判程序獨任審理，本院判決如下：
    主  文
陳柏智犯三人以上共同詐欺取財罪，處有期徒刑壹年參月。
    事  實
一、陳柏智(通訊軟體微信【下稱微信】暱稱 「小當家」) 於民
    國108年7月14日前某時，加入陳威宇、少年彼○○篙、真實姓
    名年籍不詳、通訊軟體易信暱稱「豬八戒」、「孫悟空」；
    通訊軟體微信暱稱「小護士」、「仔仔」所屬之3人以上、
    以詐術為手段、具持續性或牟利性之有結構性詐欺集團組織
    (少年彼○○篙為00年0月下旬出生，惟依卷內事證，無證據證
    明陳柏智知悉其為少年，下稱本案詐欺集團)，並於本案詐
    欺集團中同時擔任俗稱「收簿手」、「收水」之角色，負責
    收取裝有金融機構帳戶資料(例如存摺、提款卡)的包裹，及
    收受本案詐欺集團「車手」所層轉上繳之被害人遭詐騙款項
    並將之轉交與本案詐欺集團其他成員，而與上開成員間共同
    意圖為自己不法之所有，基於三人以上共同詐欺取財及掩飾
    、隱匿詐欺犯罪所得去向、所在之洗錢之不確定故意犯意聯
    絡，先由陳柏智於108年7月14日19時14分許，至新北市○○區
    ○○○路000之0號統一超商○○門市收取周念福所寄出之包裹(內
    含周念福名下之郵局帳號000-00000000000000號帳戶【下稱
    本案郵局帳戶】之存摺及提款卡，周念福所涉詐欺罪嫌，業
    經臺灣新北地方檢察署檢察官為不起訴處分），並於同日20
    時許，在新北市○○區○○街000號○○○○郵局（下稱上開郵局）
    將上開包裹交付少年彼○○篙，復由本案詐欺集團其他成員於
    同日19時27分許，撥打電話與趙舒萍，佯稱為網路訂房BOOK
    ING網站，因訂單設定錯誤，需依指示操作自動櫃員機云云
    ，致趙舒萍陷於錯誤，而以其名下之國泰世華商業銀行帳號
    000000000000號帳戶（下稱告訴人國泰帳戶）將附表所示款
    項匯至本案詐欺集團其他成員指示之一卡通虛擬帳號內，再
    由集團成員將上開款項轉帳至本案郵局帳戶。少年彼○○篙再
    依陳柏智指示，於同日22時25分許，在上開郵局提領本案郵
    局帳戶內新臺幣（下同）14萬9千元，並將其中12萬元交與
    前來收取贓款之陳柏智，陳柏智再轉交予本案詐欺集團其他
    成員。
二、案經趙舒萍訴由新北市政府警察局刑事警察大隊報告臺灣新
    北地方檢察署檢察官偵查起訴。
    理  由
壹、程序事項(證據能力)：
一、組織犯罪防制條例第12條第1項中段規定「訊問證人之筆錄
    ，以在檢察官或法官面前作成，並經踐行刑事訴訟法所定訊
    問證人之程序者為限，始得採為證據」，此為刑事訴訟證據
    能力之特別規定，且較刑事訴訟法證據章有關傳聞法則之規
    定更為嚴謹，自應優先適用。準此，證人於警詢中及偵查中
    未經具結之證述，於違反組織犯罪防制條例案件，即絕對不
    具證據能力，而無刑事訴訟法第159條之5規定之適用，不得
    採為判決基礎。是證人趙舒萍、周念福、陳威宇、少年彼○○
    篙於警詢之證述，於被告違反組織犯罪防制條例部分，不具
    證據能力。
二、本判決所引用的其他證據，被告並不爭執其證據能力。
貳、實體事項　　
一、上開犯罪事實，業據被告陳柏智於本院審理時坦承不諱，核
    與證人即告訴人趙舒萍、證人陳威宇、周念福於警詢時之證
    述；證人即少年彼○○篙於警詢及偵查中之證述大致相符(上
    開證人警詢之證述不用以認定被告關於組織犯罪之罪刑)，
    並有內政部警政署反詐騙案件紀錄表(周念福)、內政部警政
    署反詐騙諮詢專線紀錄表(趙舒萍)、交貨便顧客留存聯、證
    人周念福提供之LINE對話紀錄、存摺封面影本、監視器錄影
    畫面擷圖、新北市政府警察局刑事警察大隊製作之金流圖、
    一卡通票證公司所提供之虛擬帳號交易資料、告訴人國泰帳
    戶、本案郵局帳戶之交易明細在卷可參，足徵被告之自白與
    事實相符，應堪採信，本案事證明確，被告上開犯行，堪以
    認定。
二、論罪科刑：
㈠、論罪：
１、被告加入陳威宇、少年彼○○篙、「豬八戒」、「孫悟空」、
    「小護士」、「仔仔」所屬的本案詐欺集團，並依指示收取
    裝有金融帳戶之包裹，並自提款車手處收取款項後轉交予本
    案詐欺集團其他成員，且被告自陳對詐欺集團是有上下層、
    有機房、收水、車手，渠等分工並詐騙他人金錢的集團等情
    有所了解(訴緝卷第52頁)，故其對於詐欺集團屬於組織犯罪
    條例第2條所定義的犯罪組織應有認識，並了解自己的行為
    會製造金流斷點達到洗錢防制法所稱的洗錢效果。
２、是核被告所為，係犯組織犯罪防制條例第3條第1項後段之參
    與犯罪組織罪、刑法第339條之4第1項第2款之三人以上共同
    詐欺取財罪、洗錢防制法第14條第1項之洗錢罪。又被告所
    犯前開三罪，行為間有局部重合，爰依想像競合，從一重論
    三人以上共同詐欺取財罪。
３、公訴意旨就被告之本案犯行，雖漏未論及洗錢罪、參與犯罪
    組織罪之罪名，惟此部分犯行與業經起訴有罪部分，具有想
    像競合犯之裁判上一罪關係，為起訴效力所及，復經公訴檢
    察官於本院準備程序、審理時就洗錢罪部分補充論罪；本院
    審理時當庭諭知被告所涉犯行包含參與犯罪組織罪，已無礙
    於被告訴訟防禦權之行使，本院自得併予審理。
４、附帶說明的是，依卷內事證所示，本案案發時，少年彼○○篙
    已近18歲(僅差幾天之時間)，被告與少年彼○○篙雖同屬本案
    之詐欺集團，但彼此是否曾經交流彼此的年齡、少年彼○○篙
    之容貌外觀是否明顯為少年，卷內均無足夠之證據可資判斷
    ，遍查卷內證據，實無相當之無證據被告知悉少年彼○○篙為
    少年，故無兒童及少年福利與權益保障法第112條第1項前段
    加重其刑之適用。　　
㈡、共同正犯的說明：
　　被告於本案所犯之行為，與本案詐欺集團成員彼此間，有犯
    意聯絡及行為分擔，構成共同正犯。
㈢、關於洗錢防制法第16條第2項的說明：
　　按犯洗錢防制法第14條之罪，在偵查或審判中自白者，減輕
    其刑，洗錢防制法第16條第2項定有明文。復按想像競合犯
    係一行為觸犯數罪名，行為人犯罪行為侵害數法益皆成立犯
    罪，僅因法律規定從一重處斷科刑，而成為科刑一罪而已，
    自應對行為人所犯各罪均予適度評價，始能對法益之侵害為
    正當之維護。因此法院於決定想像競合犯之處斷刑時，雖以
    其中最重罪名之法定刑作為裁量之準據，惟具體形成宣告刑
    時，亦應將輕罪之刑罰合併評價。基此，除非輕罪中最輕本
    刑有較重於重罪之最輕本刑，而應適用刑法第55條但書規定
    重罪科刑之封鎖作用，須以輕罪之最輕本刑形成處斷刑之情
    形以外，則輕罪之減輕其刑事由若未形成處斷刑之外部性界
    限，自得將之移入刑法第57條或第59條之科刑審酌事項內，
    列為是否酌量從輕量刑之考量因子。是法院倘依刑法第57條
    規定裁量宣告刑輕重時，一併具體審酌輕罪部分之量刑事由
    ，應認其評價即已完足，尚無過度評價或評價不足之偏失（
    最高法院109年度台上字第3936號判決意旨參照）。查被告
    於本院準備程序、審理時就洗錢罪為自白，本應依洗錢防制
    法第16條第2項之規定減輕其刑，雖因想像競合犯之關係而
    從一重之三人以上共同詐欺取財罪處斷，上開輕罪之減輕其
    刑事由未形成處斷刑之外部性界限，仍應依刑法第57條之規
    定量刑時審酌。
㈣、量刑：
　　爰以行為人的責任為基礎，審酌被告為青壯年，且有勞動能
    力，理應以正當勞動或資本等方式來獲取財物，竟加入詐欺
    集團從事「收簿手」、「收水」的工作，而詐欺集團之詐騙
    行為使被害人受有財產損害，並危害財產交易安全，實屬不
    該。又被告於偵查中否認犯行，然於本院準備程序、審理時
    坦認犯行（此部分亦一併考量洗錢防制法第16條第2項之減
    刑規定），應有悔悟之意，且被告參與詐欺集團所擔任者係
    「收簿手」、「收水」，雖係整體詐欺行為不可或缺之一環
    ，但被告並非處於詐欺犯罪主導、核心地位，既不是出謀策
    劃者，也不是實際實施詐術者，參與程度較淺；本院又考量
    到被害人被詐欺的金額多寡，另參被告於本院審理時自陳的
    智識程度、家庭生活狀況、素行、已與告訴人達成調解等一
    切情狀，量處如主文所示的刑度。
三、沒收：
    被告於本院準備程序時自陳本案並未拿到報酬(本院卷第41-
    42頁)，本院細覽卷內所有事證，並無其他積極證據佐徵被
    告確實有自詐欺集團成員處取得「報酬」，故本案尚難認定
    被告因本案犯行而受有報酬，自無從諭知犯罪所得之沒收。
四、依刑事訴訟法第273條之1第1項、第299條第1項前段（依判
    決精簡原則，僅記載程序法條文），判決如主文。
本案經檢察官鄭心慈提起公訴；檢察官江佩蓉到庭執行職務。
中　　華　　民　　國　　111 　年　　4 　　月　　29　　日
                  刑事第十一庭  法　官  沈 易
以上正本證明與原本無異。
如不服本判決應於收受本判決後20日內向本院提出上訴書狀，上
訴書狀應敘述具體理由。上訴書狀未敘述上訴理由者，應於上訴
期間屆滿後20日內補提理由書狀於本院(均須按他造當事人之人
數附繕本 )「切勿逕送上級法院」。
                                書記官  陳湘文
中　　華　　民　　國　　111 　年　　4 　　月　　29　　日

附錄本案論罪科刑法條全文：
中華民國刑法第339條之4
犯第 339 條詐欺罪而有下列情形之一者，處 1 年以上 7 年以
下有期徒刑，得併科 1 百萬元以下罰金：
一、冒用政府機關或公務員名義犯之。
二、三人以上共同犯之。
三、以廣播電視、電子通訊、網際網路或其他媒體等傳播工具，
    對公眾散布而犯之。
前項之未遂犯罰之。

洗錢防制法第14條
有第二條各款所列洗錢行為者，處 7 年以下有期徒刑，併科新
臺幣 5 百萬元以下罰金。
前項之未遂犯罰之。
前二項情形，不得科以超過其特定犯罪所定最重本刑之刑。

組織犯罪防制條例第3條
發起、主持、操縱或指揮犯罪組織者，處三年以上十年以下有期
徒刑，得併科新臺幣一億元以下罰金；參與者，處六月以上五年
以下有期徒刑，得併科新臺幣一千萬元以下罰金。但參與情節輕
微者，得減輕或免除其刑。
具公務員或經選舉產生之公職人員之身分，犯前項之罪者，加重
其刑至二分之一。
犯第一項之罪者，應於刑之執行前，令入勞動場所，強制工作，
其期間為三年。
前項之強制工作，準用刑法第九十條第二項但書、第三項及第九
十八條第二項、第三項規定。
以言語、舉動、文字或其他方法，明示或暗示其為犯罪組織之成
員，或與犯罪組織或其成員有關聯，而要求他人為下列行為之一
者，處三年以下有期徒刑，得併科新臺幣三百萬元以下罰金：
一、出售財產、商業組織之出資或股份或放棄經營權。
二、配合辦理都市更新重建之處理程序。
三、購買商品或支付勞務報酬。
四、履行債務或接受債務協商之內容。
前項犯罪組織，不以現存者為必要。
以第五項之行為，使人行無義務之事或妨害其行使權利者，亦同
。
第五項、第七項之未遂犯罰之。

附表：
告訴人 匯款時間 匯款金額 匯入帳戶（一卡通票證公司帳號產生之虛擬帳號）/電支帳號 ）及虛擬帳戶互相轉帳 電支帳戶轉帳金額至電支/實體帳戶 趙舒萍 108年7月14日21時17分許 49,909元 000-00000000000000號帳戶（施宏旻名下）/0000000000號 108年7月14日21時41分許，轉帳49,999元、49,827元至000-00000000000000號帳戶（周念福名下）/0000000000號    108年7月14日21時27分許 49,912元 000-00000000000000號帳戶（施宏旻名下）/0000000000號   108年7月14日21時32分許 49,914元 000-00000000000000號帳戶（施宏旻名下）/0000000000號   108年7月14日21時35分許 49,915元 000-00000000000000號帳戶（施宏旻名下）/0000000000號   108年7月14日21時38分許 49,916元 000-00000000000000號帳戶（施宏旻名下）/0000000000號   108年7月14日21時41分許 49,918元 000-00000000000000號帳戶（周念福名下）/0000000000號 108年7月14日22時23分許轉帳149,729元至周念福名下之上開帳戶（實體帳戶）